臺灣高等法院民事判決
110年度上字第952號
上  訴  人  邱淑鸞  

            彭坤山  


共      同
訴訟代理人  彭成桂律師                      
被 上訴 人  合迪股份有限公司

法定代理人  陳鳳龍  
訴訟代理人  黃國綸  
上列當事人間請求給付買賣價金等事件，上訴人對於中華民國11
0年1月11日臺灣桃園地方法院109年度訴字第2075號第一審判決
提起上訴，本院於110年11月3日言詞辯論終結，判決如下：
    主      文
原判決關於命上訴人連帶給付逾新臺幣壹佰伍拾萬元本息，及該
部分假執行之宣告，暨該訴訟費用之裁判均廢棄。
上開廢棄部分，被上訴人在第一審之訴及假執行之聲請均駁回。
其餘上訴駁回。
第一（確定部分除外）、二審訴訟費用由被上訴人負擔百分之四
十一，餘由上訴人連帶負擔。
    事實及理由
一、被上訴人主張：訴外人勁岡鑿井工程有限公司（下稱勁岡公
    司）邀同上訴人及訴外人陳嘉姿、彭傳盛為連帶保證人，於
    民國85年1月26日與伊簽訂買賣合約書（下稱系爭合約），
    約定以價金新臺幣（下同）3,466,944元向伊購買鑿井機。
    詎勁岡公司未按期付款，經伊對陳嘉姿之財產為強制執行受
    分配後，尚欠本金1,545,693元迄未給付，經上訴人於109年
    11月12日提出時效抗辯，就買賣價款部分固已罹於時效，惟
    違約金債權係逐日發生之獨立債權，且時效期間為15年，依
    系爭合約第3條第2項約定，伊仍得請求上訴人應連帶給付其
    提出時效抗辯前已發生（94年11月12日至109年11月11日，
    下稱系爭期間）、依本金1,545,693元按日以萬分之3計算之
    違約金等語。於原審聲明：上訴人應連帶給付被上訴人系爭
    期間依本金1,545,693元按每日萬分之3計算之違約金，及自
    起訴狀繕本送達翌日起至清償日止，按週年利率5%計算之利
    息。〈原審判決上訴人應連帶給付被上訴人2,538,801元，及
    自109年11月12日起至清償日止，按週年利率5%計算之利息
    ；並就判命上訴人給付部分，分別諭知准、免假執行之宣告
    ；另駁回被上訴人其餘之訴及假執行之聲請（上訴人邱淑鸞
    、彭坤山係分別於109年10月15日、109年10月29日收受起訴
    狀繕本送達，見原審卷第23、27頁，原審認定遲延利息應自
    109年11月12日起算，駁回被上訴人自起訴狀繕本送達翌日
    至109年11月11日期間之遲延利息請求）。上訴人就其不利
    部分不服提起上訴；被上訴人就其敗訴部分則未聲明不服，
    該部分非屬本院審理範圍〉。並於本院答辯聲明：上訴駁回
    。
二、上訴人則以：若依被上訴人提出之執行分配表上記載，勁岡
    公司違約之始日應為85年2月27日，若依系爭合約所約定勁
    岡公司最後1次付款日為違約之始日，則為87年1月27日，惟
    不論何者，算至被上訴人起訴之109年9月10日，其違約金請
    求權皆已罹於民法所定15年消滅時效，伊自得以時效抗辯而
    拒絕給付。再者，被上訴人對於勁岡公司之買賣價款債權仍
    然存在，僅發生時效抗辯之請求權行使障礙事由而已，故被
    上訴人無法對於勁岡公司請求清償買賣價款主因乃其怠於行
    使權利所致，亦未受有實際損害，是本件違約金既屬損害賠
    償總額預定性質，且折算後將近年息11%，明顯過高，應予
    酌減至按年息1%計算方為適當等語，資為抗辯。並於本院上
    訴聲明：㈠原判決不利於上訴人部分廢棄；㈡上開廢棄部分，
    被上訴人在第一審之訴及假執行之聲請均駁回。
三、查勁岡公司係於85年1月26日以分期付款方式向被上訴人購
    買鑿井機，買賣價金約定為3,466,944元，上訴人及訴外人
    陳嘉姿、彭傳盛則為連帶保證人；嗣勁岡公司未依約按期給
    付價金，經被上訴人於臺灣桃園地方法院民事執行處以86年
    度執字第4796號強制執行事件（下稱系爭執行事件）受分配
    案款後，於89年8月29日尚欠本金1,545,693元等情，有系爭
    合約、系爭執行事件之強制執行金額計算書分配表等件影本
    在卷可稽（見原審卷第7至13頁），堪信屬實。
四、至於被上訴人主張：本件違約金係屬懲罰性質，乃逐日發生
    且獨立存在，消滅時效本應與買賣價款請求權分別起算，伊
    主張自上訴人為時效抗辯之日起回溯15年計算之違約金，並
    無罹於時效問題；而本件違約金之約定已遠低於法定最高利
    率，兩造自應同受拘束，並無過高情事等情，則為上訴人所
    否認，並以前揭情詞置辯，經查：
　㈠被上訴人主張上訴人應連帶給付系爭期間依本金1,545,693元
    按每日萬分之3計算之違約金，是否有理？上訴人以時效抗
    辯而拒絕給付，是否有理？
　⒈按違約金債權，於因可歸責於債務人事由而債務不履行時，
    即發生而獨立存在，非屬從權利，且非基於一定法律關係而
    定期反覆發生之債權，應適用民法第125條所定15年之消滅
    時效。債務人為時效抗辯之日起不負遲延責任，抗辯前已發
    生之違約金已經獨立存在，不受買賣價金債權時效抗辯之影
    響。至為時效抗辯後，債務人既得拒絕給付，即無違約可言
    ，無債權人得請求給付違約金之餘地（最高法院106年度台
    上字第2754號判決意旨參照）。
  ⒉經查：
  ⑴按系爭合約第3條第1、2項約定，勁岡公司如有1期不履行即
    視為全部到期；勁岡公司自違約之日起至清償買賣價款之日
    止，應依違約金額按每日以萬分之3計算給付違約金等語（
    見原審卷第7頁）。而所謂連帶保證，係指保證人與主債務
    人就債務之履行，對於債權人各負全部給付之責而言，是連
    帶保證債務之債權人自得同時或先後向連帶保證人為全部給
    付之請求。查勁岡公司前邀同上訴人等人為連帶保證人，約
    定以分期付款方式向被上訴人購買鑿井機，總價為3,466,94
    4元，並自85年2月27日起按月於每月27日分期付款，最後1
    期則為87年1月27日；而勁岡公司未依約付款，嗣經被上訴
    人對連帶保證人陳嘉姿之財產為強制執行，扣除受分配之案
    款後，於89年8月29日尚欠本金1,545,693元；且被上訴人除
    上開執行案款外，並未獲得其他清償款項等情，為兩造所不
    爭執，並有前揭合約、執行分配表等件影本可憑（見原審卷
    第7至13頁、本院卷第88頁），應可採信。是被上訴人依系
    爭合約第3條第2項約定及民法連帶保證之法律關係，請求上
    訴人連帶給付自遲延付款之違約日起至上開買賣價款清償完
    畢之日止，依違約金額按每日萬分之3計算之違約金，洵屬
    有據。
　⑵至於上訴人雖於原審之109年11月12日以民事答辯狀就被上訴
    人之前揭違約金請求為時效抗辯（見原審卷第77頁），然被
    上訴人所主張之前揭違約金債權，在上訴人為時效抗辯前即
    已每日產生、獨立存在，且依民法第125條規定，其消滅時
    效期間為15年，不受買賣價金請求權是否罹於消滅時效而受
    影響。準此，被上訴人係於109年9月10日起訴請求上訴人應
    連帶給付自88年3月30日起至買賣價款清償完畢之日止，依
    違約金額按每日萬分之3計算之違約金（見原審卷第3頁），
    於上訴人為時效抗辯後，被上訴人即於原審減縮主張上訴人
    應連帶給付系爭期間依違約金額按每日萬分之3計算之違約
    金（見原審卷第39頁），顯未逾15年之消滅時效期間甚明。
    上訴人辯稱被上訴人減縮後之違約金債權請求權仍罹於時效
    ，其為時效抗辯得拒絕清償云云，自非有理。
　⑶而勁岡公司直至89年8月29日尚欠被上訴人買賣價金本金1,54
    5,693元未還，且被上訴人除系爭執行事件所受分配之案款
    外，並未獲得其他清償款項等情，均如前述，是上開金額自
    屬勁岡公司未依約履行之違約金額甚明，則以該金額計算系
    爭期間（即15年）按每日萬分之3，結果為2,538,801元（計
    算式：1,545,693元×3/10000×365日×15年，元以下四捨五入
    ，以下均同），從而被上訴人得請求上訴人連帶給付之違約
    金數額應為2,538,801元。
  ㈡上訴人辯稱系爭合約所約定之違約金數額過高，請求予以酌
    減，是否有理？
　⒈按當事人得約定債務人於債務不履行時，應支付違約金；違
    約金，除當事人另有訂定外，視為因不履行而生損害之賠償
    總額，其約定如債務人不於適當時期或不依適當方法履行債
    務時，即須支付違約金者，債權人除得請求履行債務外，違
    約金視為因不於適當時期或依適當方法履行債務所生損害之
    賠償總額，民法第250條定有明文。是違約金之性質可區分
    為「損害賠償總額預定性違約金」及「懲罰性違約金」，其
    效力各自不同，前者係以違約金作為債務不履行所生損害之
    賠償總額，後者則以強制債務之履行為目的，確保債權效力
    所定之強制罰，於債務不履行時，債權人除得請求支付違約
    金外，並得請求履行債務，或不履行之損害賠償。當事人約
    定之違約金究屬何者，應依當事人之意思定之，如無從依當
    事人之意思認定違約金之種類，即依民法第250條第2項之規
    定視為損害賠償總額預定性違約金。又按約定之違約金過高
    者，法院得減至相當之數額，民法第252條定有明文，此項
    核減，法院得以職權為之，亦得由債務人訴請法院核減，且
    不論懲罰性違約金或損害賠償額預定性違約金均有適用。至
    於當事人約定之違約金是否過高，須依一般客觀事實，社會
    經濟狀況，當事人所受損害情形為衡量標準；債務已為一部
    履行者，亦得比照債權人所受之利益減少其數額。倘違約金
    係損害賠償總額預定性質者，尤應衡酌債權人實際上所受之
    積極損害及消極損害，以決定其約定之違約金是否過高。
　⒉查系爭合約第3條第1項係約定，勁岡公司未依各期應付款之
    日按期履行時，即視為全部到期，且依同條第2項約定，如
    有履行遲延或其他違約情事時，自違約日起依違約金額按日
    加計萬分之3違約金等語，該約款並未約定如發生逾期或其
    他違約情事者，除勁岡公司、含上訴人在內之所有連帶保證
    人應按日數處以上開違約金外，被上訴人尚得請求其他損害
    賠償，則依前揭說明，堪認該違約金之約定係屬損害賠償總
    額預定性質，而非懲罰性質。
　⒊就上訴人表示上開違約金之約定過高乙節，爰審酌：⑴被上訴
    人對於勁岡公司及含上訴人在內之連帶保證人仍有買賣價金
    餘額1,545,693元之債權存在，僅因上訴人為時效抗辯（見
    原審卷第77頁）以致不能行使債權請求權而已；⑵前述系爭
    期間之違約金數額合計為2,538,801元，約占契約總價金3,4
    66,944元之73%，且已高於勁岡公司尚欠本金1,545,693元將
    近1百萬元之譜，乃輕重失衡，若全數予以採認，對於上訴
    人而言顯然過高且失其公平；⑶被上訴人就勁岡公司違約未
    還款一事所生損害部分，依社會一般現實情況，倘勁岡公司
    能依約清償買賣價金餘額1,545,693元完畢，被上訴人自得
    將款項存放於金融機構或另行貸與他人以收取利息，而被上
    訴人並未提出事證敘明其利用該等款項通常能獲得之收益比
    例或程度範圍，是以該買賣價金餘額1,545,693元依法定利
    率即週年利率5%計算15年以評估被上訴人之積極損害，其結
    果為1,159,270元（計算式：1,545,693元×5%×15）；⑷勁岡
    公司違約期間達15年（罹於時效部分非屬本件審理範圍，不
    予列計及評價），情節非輕，並致被上訴人為索回款項須支
    出時間及程序花費而另受有消極損害。因此，本院認被上訴
    人請求上訴人就此應連帶給付系爭期間之違約金2,538,801
    元尚屬過高，參酌勁岡公司違約情節及侵害程度、現今社會
    一般經濟狀況暨兩造之利益等一切情狀，認以酌減至150萬
    元為宜，以兼顧兩造之利益。   
五、綜上所陳，被上訴人依系爭合約第3條第2項約定、民法連帶
    保證之法律關係，請求上訴人連帶給付系爭期間之違約金15
    0萬元，及自109年11月12日起至清償日止，按週年利率5%計
    算之利息，洵屬有據，應予准許；逾此部分之請求，為無理
    由，應予駁回。從而原審就超過上開應准許部分，為上訴人
    敗訴之判決，自有未洽，上訴意旨指摘原判決此部分不當，
    求予廢棄改判，為有理由，爰由本院廢棄改判如主文第2項
    所示。至於上開應准許部分，原審判決上訴人應如數給付，
    並為准、免假執行之宣告，核無不合，上訴人仍執前詞指摘
    原判決此部分不當，求予廢棄改判，為無理由，應駁回其此
    部分上訴。
六、本件事證已臻明確，兩造其餘之攻擊或防禦方法及所用之證
    據，經本院斟酌後，認為均不足以影響本判決之結果，爰不
    逐一論列，併此敘明。
七、據上論結，本件上訴為一部有理由、一部無理由，依民事訴
    訟法第450條、第449條第1項、第79條、第85條第2項，判決
    如主文。
中　　華　　民　　國　　110 　年　　12　　月　　1 　　日
                  民事第十四庭  
                        審判長法  官  蔡和憲
                              法  官  陳  瑜
                              法  官  周珮琦
正本係照原本作成。
不得上訴。
中　　華　　民　　國　　110 　年　　12　　月　　1 　　日
                              書記官  強梅芳